【裁判字號】    98,基簡,245
【裁判日期】    980511
【裁判案由】    塗銷抵押權設定登記
【裁判全文】
臺灣基隆地方法院民事判決             98年度基簡字第245號
原      告  乙○○
                      （
訴訟代理人  甲○○
被      告  丙○○○
                      （
訴訟代理人  丁○○
            林宇文律師
上列當事人間請求塗銷抵押權設定登記事件，本院於中華民國98
年４月27日辯論終結，茲判決如下：
    主  文
被告應將原告所有坐落臺北縣貢寮鄉○○段內寮小段壹捌玖地號
土地全部、以臺北縣瑞芳地政事務所民國77年11月16日77瑞字第
2581號收件、於民國77年11月22日登記，嗣以臺北縣瑞芳地政事
務所民國79年６月22日79瑞字第2208號收件、於民國79年６月25
日完成讓與登記予丙○○○、主登記次序壹之抵押權設定登記予
以塗銷。
訴訟費用新臺幣伍仟肆佰元由被告負擔。
    事實及理由要領
一、本件原告主張：訴外人楊助金於民國（下同）77年10月11日
    與渠簽訂買賣契約，向渠買受坐落臺北縣貢寮鄉○○段內寮
    小段壹捌玖地號農地（面積0.4787公頃，下稱系爭土地），
    約定價金為新臺幣（下同）50萬元；當時因楊助金並無自耕
    農身分，依89年修正前之土地法第30條規定，不能承受系爭
    土地之所有權，雙方乃特別約定：「於甲方（即楊助金）尋
    覓自耕農名義再辦理過戶」（特約第三條後段），亦即由楊
    助金找尋有自耕農身分之人，以辦理移轉登記，取得系爭土
    地所有權，另於特約第二條約定：「乙方同意甲方未辦理過
    戶前，先行設定新臺幣貳佰萬元正給甲方擔保。」渠遂以系
    爭土地，為楊助金設定貳佰萬元之最高限額抵押權（下稱系
    爭抵押權）。嗣楊助金將系爭抵押權讓與被告（實則應包括
    移轉系爭土地之權利），由臺北縣瑞芳地政事務所以79年７
    月22日79瑞字第2208號收件，於79年６月25日完成讓與登記
    。惟楊助金於訂約後並未積極尋覓有自耕農身分之人，以辦
    理移轉登記，取得系爭土地所有權，其處於隨時得向渠行使
    移轉登記請求權之狀態，卻怠於行使，其請求權之消滅時效
    期間至92年10月10日即告屆滿，卻遲至97年３月24日將請求
    移轉系爭土地之權利讓與訴外人丁○○，並由丁○○訴請渠
    移轉系爭土地之所有權，案經臺灣高等法院97年度上易字第
    0970號判決認為請求權業已罹於時效而判決丁○○敗訴確定
    。依民法第0880條規定：「以抵押權擔保之債權，其請求權
    已因時效而消滅，抵押權人於消滅時效完成後，五年間不實
    行其抵押權者，其抵押權消滅。」被告受讓取得之系爭抵押
    權其所擔保債權之請求權於92年10月10日消滅時效完成，被
    告於消滅時效完成後５年間（即至97年10月10日前）未實行
    其抵押權，系爭抵押權亦已消滅。渠於98年２月26日以郵局
    存證信函催請被告配合辦理塗銷系爭抵押權設定登記，卻未
    獲置理等情，爰依民法第0767條之規定，提起本件訴訟，請
    求判命被告將系爭抵押權設定登記予以塗銷。
二、被告對於：訴外人楊助金向原告購買系爭土地、原告為楊助
    金設定系爭抵押權、嗣楊助金將系爭抵押權讓與予伊並完成
    讓與登記，以及訴外人丁○○曾訴請原告移轉系爭土地所有
    權，案經臺灣高等法院97年度上易字第0970號判決認為請求
    權業已罹於時效而判決丁○○敗訴確定等事實，均無爭執，
    惟以：(一)縱抵押權已因時效而消滅，亦僅抵押人取得妨訴
    抗辯權而已，權利本身仍然存在，並未消滅。另系爭抵押權
    之設定，其成立或生效並無瑕疵，且原告亦未清償，自無訴
    請塗銷可言。又伊（實為訴外人丁○○）於97年３月間曾起
    訴請求原告移轉系爭土地所有權，當時仍在抵押權時效期間
    內，因移轉系爭土地為伊之第一主張，必原告不願辦理，始
    有實行抵押權之必要，是以伊之起訴雖以移轉系爭土地為標
    的，但亦有行使抵押權之目的，故伊在97年３月間起訴時，
    自生中斷時效之效力，從而伊雖於前訴請移轉系爭土地乙案
    受敗訴之判決，但此部分之時效既已中斷，自應重新起算，
    而未罹於時效。(二)系爭土地上之所以會設定抵押權，乃係
    因訴外人楊助金與原告買賣系爭土地時，因系爭土地屬農地
    ，受讓人須具有自耕農身分，在當時無法順利過戶，由楊助
    金取得系爭土地之所有權，但為擔保事實上已經買賣系爭土
    地之楊助金所應享有之買受人之權利，故設定系爭抵押權。
    亦即該抵押權除擔保原告移轉系爭土地所有權之義務外，尚
    擔保原告不得將系爭土地讓與第三人；或擔保設定損害楊助
    金之一切權益（契約第二、三條），且依渠等所簽訂之「不
    動產買賣預定契約書」第５條所約定「對該產權如有債務或
    來歷不明或出租典貸及其他一切糾葛等情事者，乙方（即原
    告）應於本件買賣過戶前負責完全理清，與甲方（楊助金）
    無干，如有損害甲方權益時，應由乙方負損害賠償責任」之
    義務，亦為系爭抵押權擔保之範圍，另原告並有擔保依民法
    買賣瑕疵擔保責任之規定所負之義務，甚至如原告將系爭土
    地出售予第三人並完成登記，該第三人將來勢必對伊主張權
    益，而原告即須對買受人依買賣契約第５條及民法規定負瑕
    疵擔保責任，而此等義務原告均仍須依約負責，而尚未消滅
    ，尤其是否會發生，尚繫於原告之行為，故在此情形下，系
    爭抵押權所擔保之義務並未全然消滅。原告徒以抵押權所擔
    保義務中之一項（即移轉登記請求權）罹於時效，即認抵押
    權亦已消滅，而請求塗銷，實有誤會等語，資為抗辯。
三、查兩造對於：訴外人楊助金向原告購買系爭土地、原告為楊
    助金設定系爭抵押權、嗣楊助金將系爭抵押權讓與予被告並
    完成讓與登記，以及訴外人丁○○曾訴請原告移轉系爭土地
    所有權，案經臺灣高等法院97年度上易字第0970號判決認為
    請求權業已罹於時效而判決丁○○敗訴確定等事實，均無爭
    執，並有「不動產買賣預定契約書」影本、系爭土地舊登記
    簿影本（即臺灣省臺北縣土地登記簿影本）、系爭土地登記
    第二類謄本、臺灣高等法院97年度上易字第0970號民事判決
    影本在卷可資佐證，此部分之事實自堪認為真實，而得為本
    件判斷之基礎。本件兩造之爭點在於：原告認為系爭抵押權
    所擔保之債權，其請求權已因時效而消滅，被告（即抵押權
    人）於消滅時效完成後，五年間未實行其抵押權，故系爭抵
    押權業已消滅，從而被告應塗銷系爭抵押權。被告則認為：
    民法第0880條規定之五年係消滅時效期間，縱抵押權已因時
    效而消滅，亦僅抵押人取得妨訴抗辯權而已，權利本身仍然
    存在，並未消滅；因伊已於97年３月間訴請原告移轉系爭土
    地所有權，自生中斷時效之效力，應重新起算五年期間，故
    迄今尚未罹於時效。又系爭抵押權除擔保原告移轉系爭土地
    所有權之義務外，尚擔保原告不得將系爭土地讓與第三人；
    或擔保設定損害楊助金之一切權益（包括損害賠償及瑕疵擔
    保責任等），故系爭抵押權所擔保之移轉登記請求權雖罹於
    時效，惟系爭抵押權尚未消滅，原告請求塗銷，實有誤會。
    故本件尚應審究者即此２點，以下詳述之。
四、按「以抵押權擔保之債權，其請求權已因時效而消滅，抵押
    權人於消滅時效完成後，五年間不實行其抵押權者，其抵押
    權消滅。」民法第0880條定有明文。本條所稱之「五年間」
    乃除斥期間，而非消滅時效期間，為學說及法院實務一致之
    見解（參見黃右昌著「民法詮解」物權編下冊第三五頁、倪
    江表著「民法物權論」第三一一頁、梅仲協著「民法要義」
    第四三六頁、史尚寬著「物權編論」第二八五頁、姚瑞光著
    「民法物權論」第二七四頁及最高法院53年臺上字第1391號
    判例），因而無所謂時效中斷或不完成之問題。被告辯稱：
    民法第0880條規定之五年係消滅時效期間，縱抵押權已因時
    效而消滅，亦僅抵押人取得妨訴抗辯權而已，權利本身仍然
    存在，並未消滅云云，乃誤會法律之規定，自不可採（其實
    被告之訴訟代理人林宇文律師對此知之甚詳，此乃渠為求勝
    訴，故為歪曲之說法）。又於97年３月間訴請原告移轉系爭
    土地所有權者，乃訴外人（即被告之夫）丁○○，並非被告
    ，此有本院97年度訴字第0160號及臺灣高等法院97年度上易
    字第0970號判決影本在卷可稽，故被告抗辯：伊已於97年３
    月間訴請原告移轉系爭土地所有權，自生中斷時效之效力，
    應重新起算五年期間，故迄今尚未罹於時效云云，既非事實
    ，亦不可採。
五、次查原告之所以為訴外人楊助金設定系爭抵押權，實乃因楊
    助金已付清買賣價金，而因當時其未具自耕農身分，無法辦
    妥系爭土地所有權移轉登記之故，亦即系爭抵押權係為擔保
    「楊助金對於原告之買賣價金返還債權」，而非擔保「原告
    移轉系爭土地所有權之義務」，更非「尚擔保原告不得將系
    爭土地讓與第三人；或擔保設定損害楊助金之一切權益」，
    此綜觀楊助金與原告所簽訂之「不動產買賣預定契約書」影
    本及系爭土地舊登記簿影本甚為明確，亦為民間一般交易之
    常情，為眾所週知，不容為其他之解釋。被告辯稱：系爭抵
    押權除擔保原告移轉系爭土地所有權之義務外，尚擔保原告
    不得將系爭土地讓與第三人；或擔保設定損害楊助金之一切
    權益（包括損害賠償及瑕疵擔保責任等），故系爭抵押權所
    擔保之移轉登記請求權雖罹於時效，惟系爭抵押權尚未消滅
    ，原告請求塗銷，實有誤會云云，亦屬故為歪曲事實之語，
    毫無可採。
六、按「以抵押權擔保之債權，其請求權已因時效而消滅，抵押
    權人於消滅時效完成後，五年間不實行其抵押權者，其抵押
    權消滅。」民法第0880條定有明文。又「所有人對於無權占
    有或侵奪其所有物者，得請求返還之；對於妨害其所有權者
    ，得請求除去之；……。」民法第0767條亦定有明文。本件
    系爭抵押權所擔保之債權，其請求權已因時效而消滅，被告
    （即抵押權人）於消滅時效完成後，五年間未實行其抵押權
    ，故系爭抵押權業已因除斥期間之經過而消滅，業如上述，
    系爭抵押權設定登記之繼續存在於系爭土地上，自係對所有
    權人之所有權造成妨害，從而原告依民法第0767條之規定，
    訴請被告塗銷系爭抵押權設定登記，自有依據，應予准許。
七、訴訟費用5,400.元，依民事訴訟法第78條規定，應由敗訴之
    被告負擔，爰一併確定其數額如主文第２項所示。
八、據上論結，本件原告之訴為有理由，依民事訴訟法第0436條
    第２項、第78條，判決如主文。
中    華    民    國    98    年     5    月    11    日
                  基隆簡易庭法      官  林金發
以上正本係照原本作成。
如不服本判決，應於本判決送達後20日內向本院提出上訴狀（並
附繕本）及繳納上訴裁判費，上訴於本院合議庭。
中    華    民    國    98    年     5    月    11    日
                            法院書記官  陳錦進


司法院資訊處製作；財團法人民間司法改革基金會備份。
